臺灣高等法院刑事裁定
111年度毒抗字第449號
抗  告  人
即  被  告  陳家全



上列抗告人即被告因違反毒品危害防制條例案件，不服臺灣新竹
地方法院於中華民國111年4月18日所為111年度毒聲字第178號裁
定（聲請案號：臺灣新竹地方檢察署111年度聲戒字第29號、110
年度毒偵字第825、1512號），提起抗告，本院裁定如下：
    主  文
抗告駁回。
    理  由
一、原裁定意旨略以：抗告人即被告陳家全（下稱被告）因施用
    第二級毒品案件，經原審法院以110年度毒聲字第651號裁定
    令入勒戒處所觀察、勒戒後，認有繼續施用毒品之傾向，有
    法務部○○○○○○○○附設勒戒處所民國111年4月12日苗所衛字第
    11100023410號函及所附之法務部○○○○○○○○附設勒戒處所有
    無繼續施用毒品傾向證明書、有無繼續施用毒品傾向評估標
    準紀錄表附卷可證，經核本件檢察官之聲請為有理由，應予
    准許，爰裁定被告令入戒治處所施以強制戒治，其期間為6
    個月以上，至無繼續強制戒治之必要為止，但最長不得逾1
    年等語。
二、抗告意旨略以：㈠抗告人於觀察、勒戒期間，均恪守勒戒處
    所之規定，安分守己、反省思過、表現良好、無任何違規紀
    錄。㈡依毒品危害防制條例修法及最高法院刑事大法庭109年
    度台上大字第3826號裁定意旨，本次修正後對於施用毒品者
    之思維應與時俱進，擺脫以往側重於「犯人」身分之處罰，
    著重其為「病患」之特質，並以「治療」疾病為出發點。㈢
    凡受觀察勒戒者，於勒戒期間須經心理醫師兩次評估，每次
    評估過程僅短短3至5分鐘即完成評估報告，足認其過程過於
    草率粗糙，且受觀勒人數眾多，也不及細詢及做臨床實務。
    就有繼續施用毒品傾向之認定，就現今民主法治國家，對人
    民施以刑罰或裁處必須有統一明確之標準，觀原審強制戒治
    處分，僅以心理醫師之擅斷。㈣綜上，本件認定被告有無繼
    續施用毒品傾向之評估並無根據，請重新審酌撤銷原裁定云
    云。
三、按犯施用第一級、第二級毒品之罪者，檢察官應聲請法院裁
    定，令被告入勒戒處所觀察、勒戒，其期間不得逾2月；觀
    察、勒戒後，檢察官依據勒戒處所之陳報，認受觀察、勒戒
    人有繼續施用毒品傾向者，檢察官應聲請法院裁定令入戒治
    處所強制戒治，其期間為6個月以上，至無繼續強制戒治之
    必要為止，但最長不得逾1年，毒品危害防制條例第20條第1
    項、第2項後段規定明確。至於有無繼續施用毒品傾向之評
    估標準，乃以受勒戒人勒戒後之結果，併參酌勒戒前之各種
    情況，作為評估之依據。依法務部訂頒之「有無繼續施用毒
    品傾向評估標準評分說明手冊」，其判斷準則係以「前科紀
    錄與行為表現」、「臨床評估」及「社會穩定度」三大項合
    併計算總分，每一大項皆有靜態因子與動態因子評分，靜態
    因子分數總分在60分（含）以上者，評估為「有繼續施用毒
    品傾向」；在60分以下者，若與動態因子相加總分在60分（
    含）以上，亦為「有繼續施用毒品傾向」；相加總分不足60
    分者，評估為「無繼續施用毒品傾向」。而「前科紀錄與行
    為表現」係評估毒品犯罪相關司法紀錄、首次毒品犯罪年齡
    、其他犯罪相關紀錄、入所時尿液毒品檢驗、所內行為表現
    等因素；「臨床評估」係評估物質使用行為、合法物質濫用
    、使用方式、使用年數、精神疾病共病（含反社會人格）、
    臨床綜合評估（含病識感、動機、態度、就醫意願）等因素
    ；「社會穩定度」則係評估工作、家庭等因素。是被告有無
    繼續施用毒品傾向，係依具體個案之臨床實務及相關事證綜
    合判定，有其專業性，且衡酌強制戒治之目的，係為協助施
    用毒品者戒斷毒品之心癮及身癮所為之一種保安處分，而上
    開評估標準係適用於每一位受觀察、勒戒處分之人，具一致
    性、普遍性、明確性及客觀性，倘其評估由形式上觀察，無
    擅斷或濫權等明顯不當之情事，法院應予尊重。
四、經查：
　㈠被告因施用第二級毒品案件，經原審以110年度毒聲字第651
    號裁定送觀察、勒戒後，由勒戒處所醫師進行評估，認有繼
    續施用毒品之傾向等情，有上開裁定、法務部○○○○○○○○111
    年4月12日函附有無繼續施用毒品傾向證明書及評估標準紀
    錄表在卷可憑（附於110年度毒偵字第825號卷）。而依上述
    評估標準紀錄表所載，關於被告之「前科紀錄與行為表現」
    合計評分32分（其中毒品犯罪相關司法紀錄為「有，6筆」〈
    每筆5分〉，上限10分，計10分；首次毒品犯罪年齡為「20-3
    0歲」〈5分〉，上限10分，計5分；其他犯罪相關紀錄為「有
    ，10筆」〈每筆2分〉，上限10分，計10分；入所時尿液毒品
    檢驗「一種毒品反應」〈5分〉，上限10分，計5分，以上靜態
    因子合計30分；動態因子之所內行為表現為「持續於所內抽
    菸」，計2分）；「臨床評估」合計評分27分（其中靜態因
    子之物質使用行為：多重毒品濫用為「有，種類：海洛因、
    安非他命」，計10分；合法物質濫用〈菸、酒、檳榔〉為「有
    ，種類：菸」，計2分；使用年數為「超過1年」，計10分，
    以上靜態因子合計22分；動態因子之臨床綜合評估〈含病識
    感、動機、態度、就醫意願〉為「偏重」，計5分）；「社會
    穩定度」合計評分5分（其中動態因子之入所後家人是否訪
    視為「無」，計5分），彙算總分為64分（靜態因子合計52
    分，動態因子合計12分），始評定為「有繼續施用毒品傾向
    」。核上述評估紀錄，除詳列各項靜態因子、動態因子之細
    目外，並定有各項配分、上限等具體標準，由醫師本於其專
    門學識經驗，依臨床實務及相關情節，評估被告之人格特質
    、臨床徵候、環境相關因素等所為之綜合判斷，具有實證依
    據且有明確、客觀標準得以評比，經核上述各項分數之彙算
    亦無錯漏，且超過法務部所訂頒應評估為有繼續施用毒品傾
    向之分數標準，從形式上觀察，並無欠缺正當性、擅斷或濫
    權等明顯不當之情事，自得憑以判斷被告有無繼續施用毒品
    之傾向，是原裁定採為認定被告於觀察、勒戒後，有繼續施
    用毒品傾向之依據，裁定令入戒治處所強制戒治，核屬適法
    有據，被告空言指摘評估時間過短、過程草率、粗糙、無統
    一明確標準、僅由心理醫師擅斷，不足作為裁定強制戒治之
    判斷基礎云云，難認可採。
　㈡毒品危害防制條例第20條規定之觀察、勒戒及強制戒治等保
    安處分，雖限制受處分人之人身自由，實係提供施用毒品者
    生理治療及心理復健之保安處遇，以戒除其身癮及心癮，具
    有刑罰不可替代之教化治療作用，其目的及功能，與刑罰並
    不相同，即肯認施用毒品者具「病患性犯人」之特質，與一
    般犯罪人有異。而法務部為因應毒品危害防制條例之修正及
    最高法院109年度台上大字第3826號裁定意旨，並已於110年
    3月26日以法矯字第11006001760號函修正頒布「有無繼續施
    用毒品傾向評估標準紀錄表」及「有無繼續施用毒品傾向評
    估標準評分說明手冊」，法務部○○○○○○○○附設勒戒處所醫師
    即係依據修正後之評估標準認定被告有繼續施用毒品傾向，
    被告既經專業評估認有繼續施用毒品傾向，而該評估復無錯
    誤，法院即應依法裁定施以強制戒治。
　㈢至於被告於觀察、勒戒期間有無遵守勒戒處所之規定，表現
    是否良好及有無違規紀錄等節，已於前開評估時一併考量，
    並經紀錄於上開有無繼續施用毒品傾向評估標準紀錄表（即
    「前科紀錄與行為表現」之評估項目），而經彙總被告之「
    前科紀錄與行為表現」、「臨床評估」、「社會穩定度」等
    評估項目後，既評定被告「有繼續施用毒品傾向」，即不能
    僅因被告於所內表現良好、無違規紀錄，而為免予強制戒治
    之正當理由。
五、綜上所述，被告以前詞提起抗告，為無理由，應予駁回。
據上論斷，應依刑事訴訟法第412條，裁定如主文。
中　　華　　民　　國　　111 　年　　5 　　月　　19　　日
                  刑事第十五庭  審判長法  官  陳芃宇
                                      法  官  陳俞伶
                                      法  官　曹馨方
以上正本證明與原本無異。
不得再抗告。
                                      書記官　游秀珠
中　　華　　民　　國　　111 　年　　5 　　月　　19　　日